ACORDAO-COMPLETO-2434293

ACÓRDÃO 11858/2020 ATA 37/2020 - PRIMEIRA CÂMARA

VISTOS, relatados e discutidos estes autos de tomada de contas especial instaurada pela Secretaria Especial da Cultura do Ministério da Cidadania relativa ao projeto "Praças Musicais" (Pronac 12-2819) .
ACORDAM os ministros do Tribunal de Contas da União, reunidos em sessão da 1ª Câmara, diante das razões expostas pelo relator, em:
9.1. rejeitar as alegações de defesa do Sr. Luis Carlos Vier e da empresa Luis Carlos Vier & Cia Ltda.;
9.2. julgar irregulares as contas do Sr. Luis Carlos Vier, com fundamento no art. 16, III, "a" e "c", da Lei 8.443/1992, e condená-lo, solidariamente à empresa Luis Carlos Vier & Cia Ltda., ao pagamento das quantias a seguir especificadas, atualizadas monetariamente e acrescidas de juros de mora, calculados a partir das datas especificadas até a data do efetivo recolhimento, fixando o prazo de 15 (quinze) dias, a contar da notificação, para que comprove, perante o Tribunal (art. 214, III, "a", do RI/TCU) , o recolhimento da dívida aos cofres do Fundo Nacional de Cultura, na forma da legislação em vigor:
	Valor (R$) 
	Data
	Tipo da parcela

	31/8/2012
	19.000,00
	Débito

	30/10/2012
	10.000,00
	Débito

	30/11/2012
	10.000,00
	Débito

	20/12/2012
	6.355,40
	Débito

	28/12/2012
	3.349,95
	Débito

	28/12/2012
	1.499,00
	Débito

	28/2/2013
	10.826,98
	Débito

	28/3/2013
	10.000,00
	Débito

	30/4/2013
	6.767,62
	Débito

	31/5/2013
	10.000,00
	Débito

	30/9/2013
	1.200,00
	Débito

	30/10/2013
	6.162,58
	Débito

	29/11/2013
	10.812,89
	Débito

	20/12/2013
	10.917,12
	Débito

	30/12/2013
	5.110,02
	Débito

	30/4/2018
	75,90
	Crédito

9.3. aplicar ao Sr. Luis Carlos Vier e à empresa Luis Carlos Vier & Cia Ltda., individualmente, a multa prevista no art. 57 da Lei 8.443/1992, no valor de R$ 36.000,00 (trinta e seis mil reais) , fixando o prazo de 15 (quinze) dias, a contar da notificação, para que comprovem, perante o Tribunal (art. 214, III, "a", do RI/TCU) , o recolhimento da dívida aos cofres do Tesouro Nacional, atualizada monetariamente desde a data do presente acórdão até a do efetivo recolhimento, se for paga após o vencimento, na forma da legislação em vigor;
9.4. autorizar, desde logo, nos termos do art. 28, II, da Lei 8.443/1992, a cobrança judicial das dívidas, caso não atendida a notificação;
9.5. em cumprimento ao disposto no § 3º do art. 16 da Lei 8.443/1992, remeter cópia desta deliberação à Procuradoria da República no Estado do Paraná.

Tomada de contas especial em razão da omissão no dever de prestar de contas, relativamente aos recursos captados para realizar o projeto Praças Musicais (Pronac 12-2819).

Primeira Câmara

Luis Carlos Vier & Cia Ltda. (05.876.376/0001-88).

3. Responsáveis/Interessado:
3.1. Responsáveis: Luis Carlos Vier & Cia Ltda. (05.876.376/0001-88); Luis Carlos Vier (XXX.237.619-XX).
3.2. Interessado: Ministério da Cultura (extinto).

13.1. Ministros presentes: Walton Alencar Rodrigues (Presidente), Benjamin Zymler, Bruno Dantas e Vital do Rêgo.
13.2. Ministros-Substitutos presentes: Augusto Sherman Cavalcanti e Weder de Oliveira (Relator).

ACORDAO-COMPLETO-2454709

Acórdão de Relação 1711/2021 - Primeira Câmara

Acórdão de Relação

WEDER DE OLIVEIRA

Reproduzo, a seguir, com os ajustes de forma pertinentes, a instrução elaborada pela Secretaria de Controle Externo de Tomada de Contas Especial (Secex-TCE) [footnoteRef:2]: [2:  Peças 75-77.] 
" (...) 
INTRODUÇÃO
1.  Cuidam os autos de tomada de contas especial instaurada pela Secretaria Especial de Cultura, em desfavor da empresa Luís Carlos Vier & Cia Ltda. e de seu sócio dirigente, o Sr. Luís Carlos Vier, em razão da omissão no dever de prestar contas dos recursos captados por força do projeto cultural 'Praças Musicais' (Pronac 12-2819) , descrito da seguinte forma: 'Esta é uma proposta eminentemente de formação de plateia. Por isso este projeto tem por objetivo, promover a realização de dez (10) apresentações de música instrumental, de forma gratuita e aberta para a população de dez (10) diferentes municípios localizados no oeste do Paraná em praças e parques públicos. Estas apresentações acontecerão no primeiro semestre do ano de 2013, em datas ainda a serem definidas.'.
HISTÓRICO
2.  Em 3/7/2018, com fundamento na IN/TCU 71/2012, alterada pela IN/TCU 76/2016 e DN/TCU 155/2016, o dirigente da Secretaria Especial de Cultura autorizou a instauração da tomada de contas especial (peça 10) . O processo foi registrado no sistema e-TCE com o número 2164/2018.
3.  A Port. 369, de 26/6/2012 (peça 6) , autorizou a captação do valor de apoio, totalizando R$ 168.420,00, no período de 27/6/2012 a 31/12/2013, com prazo para execução dos recursos de 30/11/2012 a 31/12/2013, recaindo o prazo para prestação de contas em 30/1/2014.
4.  A empresa proponente captou recursos autorizados, no montante de R$ 122.001,56, conforme atestam os recibos (peça 7) e extratos bancários (peça 31) , os quais foram creditados na conta bancária nas seguintes datas:
	Data de ocorrência
	Valor histórico (R$) 

	30/10/2012
	10.000,00

	30/11/2012
	10.000,00

	28/12/2012
	3.349,95

	28/2/2013
	10.826,98

	28/3/2013
	10.000,00

	30/4/2013
	6.767,62

	31/5/2013
	10.000,00

	30/10/2013
	6.162,58

	29/11/2013
	10.812,89

	30/12/2013
	5.110,02

	20/12/2012
	6.355,40

	20/12/2013
	10.917,12

	30/9/2013
	1.200,00

	28/12/2012
	1.499,00

	31/8/2012
	19.000,00

5.  O fundamento para a instauração da tomada de contas especial, conforme consignado na matriz de responsabilização elaborada pelo tomador de contas, foi a constatação da seguinte irregularidade: 
Omissão no dever de prestar contas.
6.  Os responsáveis arrolados na fase interna foram devidamente comunicados e, diante da ausência de justificativas suficientes para elidir a irregularidade e da não devolução dos recursos captados, instaurou-se a tomada de contas especial.
7.  No relatório de TCE 2164/2018 (peça 36) , o tomador de contas concluiu que o prejuízo importaria no valor original de R$ 121.925,66, imputando a responsabilidade à empresa Luís Carlos Vier & Cia Ltda. e ao Sr. Luís Carlos Vier, na condição de dirigente. 
8.  Em 20/9/2019, a Controladoria-Geral da União emitiu o relatório de auditoria (peça 37) , em concordância com o relatório do tomador de contas. O certificado de auditoria e o parecer do dirigente do órgão de controle interno concluíram pela irregularidade das presentes contas (peças 38 e 39) .
9.  Em 1/10/2019, o ministro responsável pela área atestou haver tomado conhecimento das conclusões contidas no relatório e certificado de auditoria, bem como do parecer conclusivo do dirigente do órgão de controle interno, manifestando-se pela irregularidade das contas, e determinou o encaminhamento do processo ao Tribunal de Contas da União (peça 40) .
10.  A instrução inicial do feito (peça 43) concluiu pela responsabilização do Sr. Luís Carlos Vier, solidariamente com a empresa Luís Carlos Vier & Cia Ltda., propondo a citação de ambos quanto à omissão no dever de prestar contas dos recursos captados com base no Pronac 12-2819, bem como a audiência do dirigente pelo não cumprimento do prazo originalmente estipulado para a apresentação das contas, vencido em 30/1/2014.
11.  Com base na delegação de competência do relator do feito, o Exmo. ministro-substituto Weder de Oliveira (Portaria WDO, de 6/8/2018) , foram promovidas as citações e audiência propostas, conforme a seguir discriminado:
a) Luís Carlos Vier:
	Ofício nº 
	Data do ofício
	Origem do endereço
	Data de recebimento 
	Nome do recebedor 
	Fim do Prazo para defesa
	Defesa Apresentada 

	2671/2020
 (peça 48) 
	5/2/2020
	Receita Federal
	Devolvido
 ('Mudou-se') 
AR (peça 51) 
	-
	-
	-

	14478/2020
 (peça 55) 
	8/4/2020
	Receita Federal e DGI (CPF) 
 (peça 54) 
	6/5/2020
AR (peça 62) 
	Luís Carlos Vier
	21/5/2020
	-

	14479/2020
 (peça 56) 
	8/4/2020
	Receita Federal e DGI (CPF) 
 (peça 52) 
	6/5/2020
AR (peça 61) 
	Luís Carlos Vier
	21/5/2020
	-

	14480/2020
 (peça 57) 
	8/4/2020
	Denatran
 (peça 53) 
	4/5/2020
AR (peça 60) 
	Ilegível
	19/5/2020
	-

b) Luís Carlos Vier & Cia Ltda.:
	Ofício nº 
	Data do ofício
	Origem do endereço
	Data de recebimento 
	Nome do recebedor 
	Fim do Prazo para defesa
	Defesa Apresentada 

	2672/2020
 (peça 48) 
	5/2/2020
	Sist. TCU
	19/2/2020
AR (peça 50) 
	Ilegível
	15/3/2020
	-

	17093/2020
 (peça 58) 
	22/4/2020
	Denatran
 (peça 53) 
	4/5/2020
AR (peça 59) 
	Ilegível
	19/5/2020
	peças 64, 65, 66, 67, 70, 71, 72 e 73 

12.  O Sr. Luís Carlos Vier apresentou alegações de defesa (peças 64, 65, 66, 67, 70, 71, 72 e 73) , na qualidade de responsável e como dirigente da pessoa jurídica responsabilizada, as quais se passa a analisar.
EXAME TÉCNICO
Alegações
13.  A defesa apresentada compõe-se de arrazoado (peça 70) e de cópias de documentos da empresa Luís Carlos Vier & Cia Ltda., a saber, contrato social (peça 64) , Balanço Patrimonial (peças 65, 71 e 72) e Demonstrativos de Resultado de Exercício (DRE) (peças 66, 67 e 73) . 
14.  Após demonstrar a tempestividade de sua manifestação, a defesa alinhou sua argumentação sob o título 'Dos motivos para não realização da prestação de contas' (peça 70, p. 2) .
15.  De início, foi alegada a 'boa fé' do responsável, que teria deixado de efetuar a prestação de contas por não deter 'conhecimento técnico' acerca da obrigação nesse sentido, não se configurando, de sua parte, qualquer interesse em lesar o erário.
16.  Na sequência, informou que o projeto não fora executado 'da forma desejada e esperada', após a captação dos recursos, em razão de sua equipe haver se 'dissolvido' antes do início das apresentações. Acrescentou que os equipamentos de sua banda, um notebook e dinheiro teriam sido roubados em um assalto ao ônibus que os transportava de retorno a um evento na Bahia.
17.  Outrossim, alegou que foram encontradas 'diversas dificuldades' nos municípios em que se realizariam as apresentações previstas no projeto, o que teria impossibilitado a sua concretização.
18.  Por fim, a defesa esclareceu que o responsável, atualmente, 'sobrevive' de pequenas apresentações em festas realizadas em sua cidade, não possuindo recursos financeiros para arcar com o pagamento do débito a ele imputado. Em arremate, informou que, em razão da pandemia do Covid-19, 'não há mais trabalho para a classe artística', o que levou o responsável a depender do auxílio do governo para garantir sua sobrevivência. 
19.  Em face desses argumentos, a defesa postula a 'exclusão total da obrigação de devolução dos valores' ao erário, ou, alternativamente, que seja deferido um parcelamento da dívida que se adeque às possibilidades do responsável.
Análise
20.  Os singelos argumentos aduzidos pela defesa não se prestam a afastar, ou mesmo justificar, a irregularidade consistente na omissão do responsável em apresentar a prestação de contas dos recursos por ele captados, com amparo na Lei 8.313/1991. 
21.  Como visto, a par das questões circunstanciais alegadas para justificar a inexecução do projeto cultural - dissolução da banda, roubo de instrumentos e equipamentos, e 'dificuldades' de implementação dos projetos nos municípios - (peça 70, p. 2) , o cerne da defesa assentou-se no argumento de que, ao responsável, teria faltado 'conhecimento técnico com relação à necessidade de efetuar a devida prestação de contas'. 
22.  É cediço que, por sua índole constitucional (art.70, parágrafo único da Constituição Federal de 1988) , o dever de prestar contas se impõe a todo aquele que utilize ou gerencie recursos públicos, a quem cabe demonstrar o seu correto emprego. A ausência da prestação de contas significa não somente o descumprimento da Constituição e da legislação em vigor, mas também a falta de comprovação da lisura no trato com a coisa pública, dando ensejo, inclusive, ao surgimento de presunção legal de integral dano ao erário, resultando no julgamento pela irregularidade das contas, na condenação em débito e na aplicação de multa.
23.  Especificamente com relação aos patrocínios recebidos com amparo na Lei Rouanet (Lei 8.313/1991, art. 18) , tal como no presente caso, o TCU entende que se trata de recursos públicos federais originários de renúncia tributária da União, o que faz incidir sobre o captador dos recursos o dever de prestar contas do seu uso, consoante o parágrafo único do art. 70 da Constituição Federal de 1988 (cf. Jurisprudência Selecionada: Acórdão 8098/2014-TCU-Primeira Câmara; 4028/2010 - 2ª Câmara; e 196/2016 - Plenário) .
24.  Nesse diapasão, o alegado desconhecimento do dever constitucional e legal de prestar contas dos recursos captados para a execução do Pronac 12-2819, para além de violar o princípio geral do direito que veda a alegação de desconhecimento da lei, também configura infração ao art. 70 da IN/MinC 1/2012, não podendo tal argumento ser admitido em favor dos defendentes, de molde a afastar as responsabilizações nestas contas especiais.   
25.  Por sua vez, como mencionado no item 21 supra, a defesa elencou uma série de circunstâncias que teriam concorrido para a inexecução do projeto cultural (dissolução da banda, roubo de instrumentos e equipamentos, e 'dificuldades' de implementação dos projetos nos municípios) . O expresso reconhecimento de que o projeto não foi executado, independentemente da ausência da prestação de contas, já constitui fundamento bastante para que sejam devolvidos os valores captados, no montante de R$ 121.925,66, já abatido o valor de R$ 75,90 recolhido em 30/4/2018 (peça 15) .
26.  Quanto à documentação acostada aos autos pela defesa (peças 64, 65, 66, 67, 71, 72 e 73) , a qual se compõe essencialmente por demonstrativos financeiros da empresa Luís Carlos Vier & Cia Ltda., esta em nada aproveita aos responsáveis solidários, na medida em que foi apresentada tão somente no intuito de demonstrar que eles não possuem capacidade financeira para arcar com o débito apurado. 
27.  A esse respeito, vale anotar que a capacidade financeira do responsável, além de não repercutir no julgamento das contas, não guarda qualquer relação com a dosimetria adotada pelo TCU na aplicação de multas, a qual se pauta no nível de gravidade dos ilícitos, sua materialidade e o grau de culpabilidade do agente (Jurisprudência Selecionada: acórdãos 1166/2016; 1484/2016 e 939/2017, todos do Plenário) .
28.  Assim, tendo em vista que as alegações de defesa apresentada não se prestaram a elidir e/ou justificar a omissão no dever de prestar contas dos recursos captados para a execução do Pronac 12-2819, e também o não cumprimento do prazo originalmente estabelecido para tanto, expirado em 30/1/2014, manifesta-se pela sua rejeição, sem prejuízo de deferir-se o parcelamento da dívida solicitado pelos defendentes, nos termos do art. 26 da Lei 8.443/1992 e do art. 217 do RI/TCU.
29.  Por conseguinte, o Sr. Luís Vier e a empresa Luís Carlos Vier & Cia Ltda. devem ter suas contas julgadas irregulares, com a condenação solidária ao pagamento do débito apurado nos autos, além da aplicação das multas previstas no art. 57 para ambos, em razão do débito, e a prevista no art. 58, I, da mesma lei, para o dirigente da entidade, pela ausência de justificativa para a não apresentação das contas no prazo devido.
30.  Quanto à possibilidade de aplicação cumulativa das multas dos arts. 57 e 58, I, da Lei 8.443/92, o TCU reconhece que existe relação de subordinação entre as condutas de 'não comprovação da aplicação dos recursos' e de 'omissão na prestação de contas', sendo a primeira consequência da segunda, o que enseja, na verificação das duas irregularidades, a aplicação da multa do art. 57, com o afastamento da multa do art. 58, I, em atenção ao princípio da absorção (Acórdão 9579/2015-TCU-Segunda Câmara, relator Vital do Rêgo; Acórdão 2469/2019-TCU-Primeira Câmara, relator Augusto Sherman) .
31.  Conforme leciona Cezar Bitencourt (Tratado de Direito Penal: parte geral - 8 Ed. - São Paulo: Saraiva, 2003. Pg.565) , na absorção, ' (...) a pena do delito mais grave absorve a pena do delito menos grave, que deve ser desprezada'. No caso concreto, a 'omissão no dever de prestar contas', embora seja uma irregularidade autônoma, funciona como fase ou meio para a consecução da 'não comprovação da aplicação dos recursos', havendo clara relação de interdependência entre essas condutas. Dessa forma, recaindo a duas ocorrências num mesmo gestor, deve prevalecer a pena do delito mais grave, qual seja, a multa do art. 57 da Lei 8.443/92. 
32.  Por fim, registra-se que, no presente caso, não ocorreu a prescrição da pretensão punitiva do TCU, na forma do Acórdão 1441/2016-TCU-Plenário, uma vez que o prazo final para a apresentação da prestação de contas findou em 30/1/2014, e o ato que determinou a citação é de 5/2/2020.
CONCLUSÃO
33.  Em face da análise efetuada nos itens 13 a 31, conclui-se que as alegações de defesa apresentada não se prestaram a elidir e/ou justificar a omissão no dever de prestar contas dos recursos captados para a execução do Pronac 12-2819, e também o não cumprimento do prazo originalmente estabelecido para tanto, expirado em 30/1/2014.
34.  Assim, inexistindo nos autos elementos que permitam concluir pela ocorrência de boa-fé ou de outros excludentes de culpabilidade dos responsáveis solidários, propõe-se que as respectivas contas sejam julgadas irregulares, com a condenação ao pagamento do débito apurado nos autos, bem como lhes sejam aplicadas multas individuais, com fundamento no art. 57 da Lei 8.443/1992 
35.  Adicionalmente, propõe-se informar ao Sr. Luís Carlos Vier que, na eventualidade de ser demonstrada a boa e regular aplicação dos recursos pela via recursal, elidindo o débito e, por conseguinte, afastando a multa prevista no art. 57 da Lei 8.443/1992 originalmente aplicada, poderá o Tribunal reaplicar a multa prevista no art. 58, I, da mesma lei, antes absorvida pela primeira.
PROPOSTA DE ENCAMINHAMENTO
36.  Diante do exposto, submetem-se os autos à consideração superior, propondo ao Tribunal:
a) com fundamento nos arts. 1º, I; 16, III, 'a' e 'c'; 19 e 23, III, todos da Lei 8.443/1992, e nos arts. 1º, I; 209, I e III; 210 e 214, III, do RI/TCU, julgar irregulares as contas do Sr. Luís Carlos Vier e da empresa Luís Carlos Vier & Cia Ltda., e condená-los, solidariamente, ao pagamento das quantias a seguir especificadas, com a fixação do prazo de quinze dias, a contar da notificação, para comprovar, perante o Tribunal (art. 214, III, 'a', do RI/TCU) , o recolhimento da dívida aos cofres do Fundo Nacional de Cultura, atualizada monetariamente e acrescida dos juros de mora, calculados a partir das datas indicadas, até a data do efetivo recolhimento, na forma prevista na legislação em vigor:
	Data de ocorrência
	Valor histórico (R$) 
	Débito/Crédito

	30/10/2012
	10.000,00
	D

	30/11/2012
	10.000,00
	D

	28/12/2012
	3.349,95
	D

	28/2/2013
	10.826,98
	D

	28/3/2013
	10.000,00
	D

	30/4/2013
	6.767,62
	D

	31/5/2013
	10.000,00
	D

	30/10/2013
	6.162,58
	D

	29/11/2013
	10.812,89
	D

	30/12/2013
	5.110,02
	D

	20/12/2012
	6.355,40
	D

	20/12/2013
	10.917,12
	D

	30/9/2013
	1.200,00
	D

	28/12/2012
	1.499,00
	D

	31/8/2012
	19.000,00
	D

	30/4/2018
	75,90
	C

b) aplicar, individualmente, ao Sr. Luís Carlos Vier e à empresa Luís Carlos Vier & Cia Ltda., a multa prevista no art. 57 da Lei 8.433/1992, fixando-lhes o prazo de quinze dias, a contar da notificação, para comprovarem, perante o Tribunal (art. 214, III, 'a', do RI/TCU) , o recolhimento das dívidas aos cofres do Tesouro Nacional, atualizadas monetariamente desde a data do acórdão que vier a ser proferido até a do efetivo recolhimento, se forem pagas após o vencimento, na forma da legislação em vigor;
c) autorizar, desde logo, nos termos do art. 28, II, da Lei 8.443/1992, a cobrança judicial das dívidas caso não atendidas as notificações;
d) autorizar o pagamento das dívidas em até 36 parcelas mensais e consecutivas, nos termos do art. 26 da Lei 8.443/1992 e do art. 217 do RI/TCU, fixando-lhe o prazo de quinze dias, a contar do recebimento da notificação, para comprovar perante o Tribunal o recolhimento da primeira parcela, e de trinta dias, a contar da parcela anterior, para comprovar o recolhimento das demais parcelas, devendo incidir sobre cada valor mensal, atualizado monetariamente, os juros de mora devidos, na forma prevista na legislação em vigor;
e) informar ao responsável Sr. Luís Carlos Vier que, caso se demonstre, por via recursal, a correta aplicação dos recursos, mas não se justifique a omissão da prestação de contas, o débito poderá ser afastado, mas permanecerá a irregularidade das contas, dando-se ensejo à aplicação da multa prevista no art. 58, I, da Lei 8.443/1992;
f) alertar aos responsáveis que a falta de comprovação do recolhimento de qualquer parcela importará no vencimento antecipado do saldo devedor, nos termos do § 2º do art. 217 do RI/TCU;
g) enviar cópia do acórdão que vier a ser proferido à Secretaria Especial da Cultura, à Secretaria Federal de Controle Interno e aos responsáveis, para ciência, informando que a deliberação, acompanhada do Relatório e Voto que a fundamentarem, estará disponível para consulta no endereço www.tcu.gov.br/acordaos, além de esclarecer que, caso requerido, o TCU poderá fornecer as correspondentes cópias, em mídia impressa, aos interessados e às responsáveis arrolados nestes autos;
h) encaminhar cópia da deliberação, bem como do relatório e do voto que a fundamentarem, ao Procurador-Chefe da Procuradoria da República no Estado do Paraná, nos termos do § 3º do art. 16 da Lei 8.443/1992 c/c o § 7º do art. 209 do RI/TCU, para adoção das medidas que entender cabíveis."
O MP/TCU, representado pelo procurador Rodrigo Medeiros de Lima, concordou com a proposta da unidade instrutiva[footnoteRef:3]. [3:  Peça 78.] 
É o relatório.

Paula Casagrande (28369/OAB-MT) e outros, representando Luis Carlos Vier.

Procurador Rodrigo Medeiros de Lima.

TOMADA DE CONTAS ESPECIAL. MINISTÉRIO DA CULTURA (EXTINTO). CAPTAÇÃO DE RECURSOS - LEI ROUANET. PROGRAMA NACIONAL DE APOIO À CULTURA (PRONAC). OMISSÃO NO DEVER DE PRESTAR CONTAS. NÃO REALIZAÇÃO DO PROJETO. CITAÇÃO. REJEIÇÃO DAS ALEGAÇÕES DE DEFESA. CONTAS JULGADAS IRREGULARES. DÉBITO. MULTA.

TOMADA DE CONTAS ESPECIAL (TCE)

Secretaria de Controle Externo de Tomada de Contas Especial (Secex-TCE).

Cuidam os autos de tomada de contas especial instaurada pela Secretaria Especial da Cultura do Ministério da Cidadania em que foram responsabilizados a empresa Luis Carlos Vier & Cia Ltda. e seu sócio dirigente, o Sr. Luis Carlos Vier, em virtude da omissão no dever de prestar contas da aplicação dos recursos captados para a execução do projeto "Praças Musicais" 12-2819, no âmbito do Programa Nacional de Apoio à Cultura (Pronac) .
O extinto Ministério da Cultura (MinC) autorizou a captação de R$ 168.420,00, que deveria ocorrer entre 27/6/2012 e 31/12/2012[footnoteRef:2]. A respectiva prestação de contas deveria ter sido apresentada até 30/1/2014. [2:  Portaria 369/2012 (peça 6) .] 
Foram efetivamente captados R$ 122.001,56, entre 30/10/2012 e 30/12/2013[footnoteRef:3]. [3:  Vide recibos (peça 7) e extratos bancários (peça 31) .] 
Conforme despacho 166/2018 - Cofis/CGEFI/DEIPC/Sefic-MinC, de 28/2/2018[footnoteRef:4], não foi apresentada a prestação de contas. Notificados pelo MinC, os responsáveis não recolheram os recursos impugnados, tampouco apresentaram justificativas. [4:  Peça 10.] 
Instaurada a presente tomada de contas especial, a responsabilidade pelo débito, no valor de R$ 121.925,66 (abatido o valor de R$ 75,90, recolhido em 30/4/2018[footnoteRef:5]) , foi imputada à empresa Luis Carlos Vier & Cia Ltda. e ao Sr. Luis Carlos Vier [footnoteRef:6]. O órgão de controle interno anuiu ao referido encaminhamento[footnoteRef:7]. [5:  Peça 15.]  [6:  Relatório de tomada de contas especial 2164/2018 (peça 36) .]  [7:  Peças 37-40.] 
No âmbito do Tribunal, após devidamente citados, os responsáveis apresentaram alegações de defesa. A Secretaria de Controle Externo de Tomada de Contas Especial (Secex-TCE) considerou que as justificativas encaminhadas não foram suficientes para afastar as irregularidades apontadas, cabendo destacar o seguinte trecho:
"25. (...) a defesa elencou uma série de circunstâncias que teriam concorrido para a inexecução do projeto cultural (dissolução da banda, roubo de instrumentos e equipamentos, e 'dificuldades' de implementação dos projetos nos municípios) . O expresso reconhecimento de que o projeto não foi executado, independentemente da ausência da prestação de contas, já constitui fundamento bastante para que sejam devolvidos os valores captados, no montante de R$ 121.925,66, já abatido o valor de R$ 75,90 recolhido em 30/4/2018 (peça 15) ."
Assim, propôs rejeitar as alegações de defesa apresentadas, julgando irregulares as contas dos responsáveis, com imputação de débito e aplicação individual da multa do art. 57 da Lei 8.443/1992[footnoteRef:8]. [8:  Peças 75-77.] 
O MP/TCU, representado pelo procurador Rodrigo Medeiros de Lima, concordou com a proposta da unidade instrutiva[footnoteRef:9]. [9:  Peça 78.] 
II
Concordo, na essência, com a proposta da Secex-TCE, a qual contou com a anuência do MP/TCU.
Não podem ser acatados os argumentos dos responsáveis no sentido de que a inexecução do projeto cultural decorreu de circunstâncias tais como dissolução da banda, roubo de instrumentos e equipamentos (afirmação, aliás, que não foi devidamente comprovada com a documentação pertinente) , bem como dificuldades de implementação dos projetos nos municípios. Tampouco pode ser aceita a alegação de que teria faltado "conhecimento técnico com relação à necessidade de efetuar a devida prestação de contas"[footnoteRef:10]. [10:  Peça 70, p. 2.] 
Claro está que cabia aos responsáveis prestar contas do uso dos recursos captados, consoante art. 70 da IN/MinC 1/2012 e parágrafo único do art. 70 da Constituição Federal de 1988. O alegado desconhecimento dessa obrigação não socorre os responsáveis.
Destaco que a captação de recursos por meio da sistemática implantada pela Lei 8.313/1991 (Lei Rouanet) corresponde a aplicação de recursos públicos (imposto de renda) , perfeitamente abrangida pela jurisdição do Tribunal[footnoteRef:11]. [11:  Vide Acórdão 6111/2017-TCU-Segunda Câmara, relator ministro Aroldo Cedraz, 5254/2018-TCU-1ª Câmara, relator ministro Bruno Dantas, 9860/2019-TCU-2ª Câmara, relator ministro Aroldo Cedraz, entre outros.] 
O caso em exame, conforme deixou assentado o Tribunal em diversos julgados[footnoteRef:12], assemelha-se aos convênios no que tange aos pressupostos para análise da prestação de contas, autorizando a aplicação, por analogia, da Súmula TCU 286, que dispõe que "a pessoa jurídica de direito privado destinatária de transferências voluntárias de recursos federais feitas com vistas à consecução de uma finalidade pública responde solidariamente com seus administradores pelos danos causados ao erário na aplicação desses recursos". [12:  Vide Acórdão 2590/2013-TCU-Primeira Câmara, ministro relator Augusto Sherman, 3189/2014-TCU-1ª Câmara, ministro relator Augusto Sherman, 5994/2014-TCU-1ª Câmara, relator ministro Benjamin Zymler, 176/2014-TCU-2ª Câmara, ministro relator André de Carvalho, 4536/2014-TCU-2ª Câmara, ministro relator André de Carvalho, 9885/2019-TCU-2ª Câmara, ministro relator Aroldo Cedraz, entre outros.] 
É de se ressaltar, a propósito, o expresso reconhecimento dos responsáveis de que o projeto não foi executado, o que já constitui fundamento bastante para que sejam devolvidos os valores captados.
Também cabe razão à unidade instrutiva no sentido de que a documentação acostada aos autos pela defesa[footnoteRef:13], a qual se compõe essencialmente por demonstrativos financeiros da empresa Luis Carlos Vier & Cia Ltda., em nada aproveita à defesa, na medida em que foi apresentada apenas no intuito de demonstrar que os responsáveis não detêm capacidade financeira para arcar com o débito apurado. [13:  Peças 64, 65, 66, 67, 71, 72 e 73.] 
Por fim, de acordo com os critérios firmados no Acórdão 1441/2016-TCU-Plenário, não ocorreu a prescrição da pretensão punitiva no presente caso. Dessa forma, cabe a aplicação da multa prevista no art. 57 da Lei 8.443/1992, em valor proporcional ao dano.
Diante do exposto, manifesto-me pela aprovação do acórdão que ora submeto à apreciação deste Colegiado.
TCU, Sala das Sessões Ministro Luciano Brandão Alves de Souza, em 20 de outubro de 2020.
Weder de Oliveira
Relator